【裁判字號】    89,簡上,232
【裁判日期】    890929
【裁判案由】    清償債務
【裁判全文】
臺灣臺中地方法院民事判決  八十九年度簡上字第二三二號
    上  訴  人  乙○○
    被  上訴人  財團法人台灣省台中市無極天聖宮
                            設.
    法定代理人  甲○○      住.
右當事人間請求清償債務事件，上訴人對於中華民國八十九年三月十四日本院台中簡
易庭八十八年度中簡字第四三六０號第一審判決提起上訴，本院判決如左：
    主    文
上訴駁回。
第二審訴訟費用由上訴人負擔。
    事    實
甲、上訴人方面：
  一、聲明：求為判決：(一)原判決廢棄。(二)被上訴應給付上訴人新台幣（下同）三十
      萬元，及自支付命令送達翌日起至清償日止，按年息百分之五計算之利息。
  二、陳述：除與原判決記載相同者，予以引用之外，補稱：
    (一)本件土地買賣事宜，從頭到尾訴外人即被上訴人之前任總幹事林祖霖均參與其
      事，林祖霖是代表被上訴人，由被上訴人之存證信函亦可證之，依民法第一百
      六十九條規定，被上訴人自應負授權人責任。
    (二)系爭三十萬元係被上訴人購買林地之定金，後來林地沒買成，本應由上訴人沒
      收，但是因上訴人之全部財產被禁止處分，致出售給被上訴人之田地無法過戶
      ，被上訴人支付田地尾款時，就把系爭三十萬元款項扣抵當作田地之價金，上
      訴人既已辦妥撤銷禁止處分，該三十萬元即應付給上訴人。
  三、證據：提出不動產買賣契約書、協議紀錄各一份、存證信函二份、土地登記謄
      本十二份為證。
乙、被上訴人方面：
  一、聲明：求為判決：駁回上訴。
  二、陳述：除與原判決記載相同者，予以引用之外，補稱：
    (一)兩造間買賣土地之價金早已付清，訴外人林祖霖僅係被上訴人之前任總幹事，
      並非被上訴人之主任委員，無權代表被上訴人處理土地買賣事宜，被上訴人並
      未授權林祖霖於八十五年三月十七日與上訴人協議，林祖霖係以個人身分簽訂
      系爭協議書，上訴人應向林祖霖求償，又系爭協議書原本並未載明「三十萬元
      」。
    (二)上訴人應在八十五年六月三十日前完成撤銷禁止處分，才需要付給上訴人報酬
      ，證人張坤良所言不合理。
  三、證據：提出台中市寺廟管理人變動登記表、法人登記證書各一份、無極天聖宮
      管理暨組織章程、財團法人台灣省台中市無極天聖宮捐助暨組織章程各一份為
      證。
丙、本院依職權訊問證人張坤良、彭永祖、賴聰勳。
    理    由
一、按非法人之團體，設有代表人或管理人者，有當事人能力，民事訴訟法第四十三
    條定有明文。查無極天聖宮有一定之組織、名稱、目的、事務所、獨立之財產，
    並設有管理人，業據被上訴人提出台中市寺廟管理人變動登記表及無極天聖宮管
    理暨組織章程各一份附卷為證，是無極天聖宮依法具有當事人能力。而本件上訴
    人於原審雖以「陳清河即台中無極天聖宮主任委員」為被告而提起訴訟，惟自上
    訴人起訴之事實觀之，上訴人起訴之對象顯為「無極天聖宮（法定代理人陳清河
    ）」，而非現任主任委員陳清河個人，此為兩造所不爭執，故本件被告即被上訴
    人應先更正為「無極天聖宮（法定代理人陳清河）」。又被上訴人無極天聖宮已
    於八十九年四月間改制為「財團法人台灣省台中市無極天聖宮」，此有法人登記
    證書及財團法人台灣省台中市無極天聖宮捐助暨組織章程各一份在卷可參，是被
    上訴人名稱應變更為「財團法人台灣省台中市無極天聖宮」，合先敘明。
二、上訴人起訴主張：被上訴人於八十三年九月八日，授權訴外人賴大金購買上訴人
    與訴外人羅添傳、羅洸雲共有坐落苗栗縣公館鄉○○段第二四六、二四七、二
    四八、二四八之一、二四九、二四九之一、七七九、七八一、七八二、七八三、
    七八四地號等十一筆土地，嗣於八十五年三月十七日上訴人與被上訴人總幹事林
    祖霖協議，約定由上訴人負責解除上開土地禁止處分之限制，被上訴人願再給付
    上訴人三十萬元，上訴人據此訴請給付等語。被上訴人則以：兩造間買賣土地之
    價金均已付清，而訴外人林祖霖並非被上訴人之主任委員，無權代理被上訴人與
    上訴人訂立系爭協議紀錄等語，資為抗辯。
三、上訴人主張被上訴人於八十三年九月八日向上訴人等三人購買上開田地，被上訴
    人之前任總幹事林祖霖復於八十五年三月十七日與上訴人簽定協議等情，固據上
    訴人提出不動產買賣契約書、協議紀錄各一份、存證信函二份、土地登記謄本十
    二份為證，惟被上訴人則以前開情詞置辯。本件兩造爭執之重點，乃在於訴外人
    林祖霖是否有權代表被上訴人簽訂系爭協議紀錄。
四、經查，系爭協議紀錄簽訂時，被上訴人之管理人為訴外人即前任主任委員彭永祖
    ，此有台中市寺廟管理人變動登記表一份附卷可佐。又依卷附無極天聖宮管理暨
    組織章程第十四條規定：「主任委員對內綜理業務，對外代表本宮」；第十七條
    規定：「本宮置總幹事一人，由主任委員提請委員會議決任免之。總幹事承主任
    委員之命辦理經常事務及執行委員會之議決事項」，是當時有權對外代表被上訴
    人者，應僅限於訴外人彭永祖，至訴外人林祖霖除非獲得特別授權，否則應以辦
    理經常事務及執行委員會議決事項為限，不得對外代表被上訴人。次查，證人彭
    永祖到庭證稱：上訴人去向被上訴人之現任主任委員陳清河索討三十萬元，經陳
    清河告知後伊向林祖霖查證，林祖霖才傳真該協議紀錄給伊，林祖霖承認該協議
    既係其親簽無誤，但同時表示協議條件乃被上訴人須在八十五年六月三十日前，
    辦妥土地所有權移轉登記，才需要補貼上訴人，不過上訴人遲至八十七年一月十
    三日才辦妥撤銷禁止處分，並在同年四月十六日才辦妥移轉登記，所以不需支付
    該筆款項等語。是訴外人彭永祖既係事後始獲悉此事，則其於當時顯未授權訴外
    人林祖霖簽訂系爭協議紀錄，甚為明顯。按當事人主張有利於己之事實者，就其
    事實有舉證之責任，民事訴訟法第二百七十七條前段規定甚明。上訴人既主張訴
    外人林祖霖係代表被上訴人簽訂系爭協議紀錄，自應由上訴人就訴外人林祖霖業
    經被上訴人授權或有表見代理之事實，負擔舉證責任。證人張坤良雖證述：林祖
    霖是總幹事，代表無極天聖宮云云，然查本件買賣契約簽訂時，被上訴人方面係
    由訴外人彭永祖、林祖霖、彭大金等三人出面接洽，而上訴人及證人張坤良既均
    已知彭永祖為被上訴人之主任委員，而林祖霖僅係被上訴人之總幹事，則上訴人
    及證人張坤良自應知彭永祖始有權代表被上訴人。上訴人及證人張坤良空言訴外
    人林祖霖係代表被上訴人簽訂系爭協議紀錄，惟均無法舉證以實其說，自難認定
    訴外人林祖霖係有權代理。次按無代理權人以代理人之名義所為之法律行為，非
    經本人承認，對於本人，不生效力，為民法第一百七十條第一項所明定。本件無
    代理權人林祖霖所簽訂之系爭協議紀錄，既為被上訴人所不承認，則該協議紀錄
    對被上訴人自不生效力。
五、從而，上訴人依據系爭協議紀錄訴請被上訴人給付三十萬元及法定利息，為無理
    由，不應准許。原審為上訴人敗訴之判決，並無不合。上訴意旨指摘原判決不當
    ，求予廢棄改判，為無理由，應予駁回。
六、因本案事證已臻明確，兩造其餘攻擊防禦方法及舉證，於判決結果不生影響毋庸
    逐一論列，附此敘明。
七、據上論結，本件上訴為無理由，依民事訴訟法第四百三十六條之一第三項、第四
    百四十九條第一項、第七十八條，判決如主文。
中      華      民      國    八十九    年      九      月    二十九    日
                                        臺灣臺中地方法院民事第四庭
~B審判長法官  王  銘
~B法      官  吳美蒼
~B法      官  陳文燦
右為正本係照原本作成
不得上訴。
中      華      民      國    八十九    年      九      月     二十     日
~B法院書記官  何淑鈴


司法院資訊處製作；財團法人民間司法改革基金會備份。
